【裁判字號】    95,訴,167
【裁判日期】    970110
【裁判案由】    履行債務
【裁判全文】
臺灣臺東地方法院民事判決               95年度訴字第167號
原      告  酉○○
                      號
            戌○○
            宙○○○
            辰○○
            亥○○○
            Ｃ○○
            玄○○
            宇○
            Ｂ○○
            黃○○○
            地○○
            壬○○
            癸○○
            Ａ○○
            丑○○
            午○
            巳○○
            子○○
            未○○
            寅○○
            天○○
            辛○○
            申○○
            甲○○
共      同
訴訟代理人  林長振    律師
被      告  庚○○
                      巷32弄.
            卯○○○
                      4樓
            丙○○
            Ｅ○○
                      6巷3號.
兼上三  人
訴訟代理人  乙○○
被      告  己○○
            Ｆ○○
                      6巷3號.
            Ｄ○○
上列當事人間請求履行債務事件，本院於民國96年12月27日言詞
辯論終結，判決如下：
    主      文
原告之訴駁回。
訴訟費用新臺幣貳萬壹仟零玖拾柒元由原告負擔。
    事實及理由
壹、程序方面：
一按訴狀送達後，原告不得將原訴變更或追加他訴，但該訴訟標
  的對於數人必須合一確定時，追加其原非當事人之人為當事人
  者，不在此限，民事訴訟法第255條第1項第5 款定有明文。本
  件原告起訴時原列丁○○、戊○○為被告，惟丁○○、戊○○
  業已於起訴前死亡，且丁○○先於其父即訴外人古德安死亡，
  依法由其子女Ｅ○○、Ｆ○○、Ｄ○○3 人代位繼承，有戶籍
  謄本1份為憑（見本院卷第105至107 頁），是原告追加丁○○
  之繼承人Ｅ○○、Ｆ○○、Ｄ○○為共同被告，經核與上開規
  定相符，自應准許。
二本件被告庚○○、己○○、Ｆ○○、Ｄ○○未於言詞辯論期日
  到場，核無民事訴訟法第386 條各款所列情形，爰依原告聲請
  ，由其一造辯論而為判決。
貳、實體方面：
一原告主張：原告皆為臺東縣卑南鄉永普部落原住民，其原居住
  地因民國61年間遭颱風侵害列為危險地區，經臺東縣卑南鄉公
  所強制遷居至訴外人古德安所有之坐落臺東縣卑南鄉○○段第
  3304地號、面積3,830平方公尺土地（下稱系爭土地） 上。嗣
  原告與訴外人古德安於88年2 月間達成協議，訴外人古德安同
  意以系爭土地作為永普部落永久居住地，約定由其拋棄系爭土
  地所有權、辦理塗銷登記以利卑南鄉公所辦理永久安置計畫，
  而原告每戶應給付訴外人古德安新臺幣（下同）3,000 元以補
  償其損失。詎至91年2 月11日訴外人古德安死亡時，因公所承
  辦人員之疏失，仍未完成系爭土地所有權塗銷作業。而被告均
  為訴外人古德安之繼承人，且均未拋棄繼承，自應承受訴外人
  古德安之一切權利、義務，原告迭次向被告請求辦理繼承及拋
  棄登記事宜，均未獲置理，故爰依同意書及土地拋棄書，提起
  本件訴訟等語；併為聲明：被告應就系爭土地辦理繼承登記後
  ，拋棄上開土地所有權並為塗銷登記。
二被告方面：
  (一)被告庚○○、己○○未於最後言詞辯論期日到場，據其以前
    到場所為陳述則以：
    1.被告庚○○部分：訴外人古德安有跟我說過，因水災關係
      ，系爭土地給人蓋房子，系爭土地要賣給他們等語。
    2.被告己○○部分：伊對整件事不清楚，沒有意見等語。
  (二)被告卯○○○、丙○○均陳述：同意原告之請求，對本件沒
    有意見等語。
  (三)被告乙○○則以：訴外人古德安有告訴我，系爭土地已經賣
    給人家，但原告應提出已經繳錢之收據，且系爭土地拋棄書
    上之簽名與訴外人古德安之簽名不太一樣等語置辯；併聲明
    ：請求駁回原告之訴。
  (四)被告Ｅ○○：原告提出的證據並不充足，原告應提出更多證
    據等語資為抗辯；併聲明：請求駁回原告之訴。
  (五)被告Ｆ○○、Ｄ○○未於言詞辯論期日到場，亦未提出準備
    書狀作何聲明或陳述。
三本院整理並協議簡化不爭執事項如下：
  (一)訴外人古德安於91年2月11日死亡，其繼承人除有庚○○、
    卯○○○、己○○、乙○○、丙○○外，因3 女丁○○於繼
    承開始前，業已於84年5月7日死亡，由丁○○之子女被告Ｅ
    ○○、Ｆ○○、Ｄ○○3 人依法代位繼承丁○○之應繼分，
    且上開各繼承人均未聲明拋棄繼承或限定繼承。
  (二)原告俱為臺東縣卑南鄉東興村永普部落原住民，其原居住地
    因61年間遭颱風侵害列為危險地區，經臺東縣卑南鄉公所強
    制遷居至訴外人古德安所有之系爭土地上。
  (三)原告於88年2 月間與訴外人古德安達成協議，訴外人古德安
    同意於系爭土地上之各住戶完成下列條件後，由訴外人古德
    安配合村辦公室及卑南鄉公所辦理地目變更及移轉等相關手
    續：1.各住戶應每戶繳納3,000 元，作為土地所有權人補償
    之用；2.前項費用之收款人得由村長或村長指定之人統籌收
    取，並製給收據予繳款人；3.於辦理變更地目及移轉手續中
    之一切規費、稅金、代辦費，均由各住戶自行繳納，概與土
    地所有權人無關。訴外人古德安並於88年2月出具土地拋棄
    書，願意無條件拋棄系爭土地使用暨管理、經營、耕作等一
    切權利（此部分被告乙○○有爭執）。
  (四)臺東縣卑南鄉公所96年8 月15日東卑鄉原字第0960009069號
    函文略以：「經調閱本所（現）檔案，皆查無本88年度安置
    計畫，又至部落訪查地方人士及長老，均以記憶說詞『本案
    為60年間，比利良部落因水災而遷至現址永普部落安置』，
    據當地村民口述，僅於88-89 年間部落自行協調過本案，本
    所未未參與是項協調會議。本所前（卑南）辦公室檔案室因
    故（淹水）流失及遷移，未有保留60年間資料，致使查無資
    料。」
四得心證理由：
  (一)原告主張渠等於61年間起，即遷移至訴外人古德安所有系爭
    土地上居住，並與訴外人古德安於88年2 月間達成協議，訴
    外人古德安同意以系爭土地作為永普部落永久居住地，拋棄
    系爭土地所有權，並辦理塗銷登記等情，業據提出同意書及
    土地拋棄書為證（見本院卷第2至3頁），被告乙○○則否認
    上開同意書及土地拋棄書之真正，並以前詞置辯，而訴訟標
    的對於共同訴訟之各人必須合一確定者，適用下列各款之規
    定：一共同訴訟人中一人之行為有利益於共同訴訟人者，其
    效力及於全體；不利益者，對於全體不生效力，民事訴訟法
    第56條第1項第1款定有明文。本件被告庚○○、己○○、卯
    ○○○及丙○○自認原告主張之前開事實，其行為顯然不利
    益於其他共同訴訟人，對於共同訴訟人全體自不生效力，而
    被告乙○○之上開抗辯，乃有利於其他被告，自應認其效力
    及於其他被告。是以本件主要爭執為：1.原告依系爭同意書
    及土地拋棄書請求，有無理由？2.被告得否主張同時履行抗
    辯？茲分別就兩造爭執分敘如下：
  (二)按當事人主張有利於己之事實者，就其事實有舉證之責任，
    民事訴訟法第277 條前段定有明文；次按附停止條件之法律
    行為，於條件成就時，發生效力，民法第99條第1 項亦定有
    明文，準此，附停止條件之法律行為，於該停止條件成就前
    ，此一法律行為尚未發生效力。經查，上開同意書既已載明
    「... 同意於首述土地（即系爭土地）上各住戶完成下列『
    條件』後，配合村辦公室及卑南鄉公所辦理地目變更及移轉
    等相關手續，俾維護本約土地上各住戶之權益。『條件』如
    後：1.各住戶應每戶繳納新台幣仟元正。作為土地所有權
    人補償之用... 」等語，再與證人即現任東興村村長杜松次
    於本院證稱：有聽已故村長古明治說過，他有協助永普部落
    辦理土地的事情，也有聽說每戶要繳3,000 元等語（見本院
    卷第170頁），及原告黃○○○於訊問時具結稱：每戶交3,0
    00元之目的是要訴外人古德安寫拋棄書等語（見本院卷第17
    3 頁）互核以觀，堪認原告及訴外人古德安係約定各住戶均
    繳納3,000 元後，訴外人古德安始配合辦理地目變更及移轉
    之相關手續，並以各住戶均繳納3,000 元，作為訴外人古德
    安履行配合辦理之停止條件，至為灼然。
  (三)惟查，原告黃○○○結稱：「我知道有一部分的人沒有繳3,
    000元，有戌○○、Ｂ○○、壬○○、寅○○、申○○等5人
    沒有繳3,000 元。」等語明確（見同上頁），並為其餘原告
    所不爭執，參以，原告對於戌○○、Ｂ○○、壬○○、寅○○、申○○等5人已向訴外人古德安，或依上開同意書第2條
    向村長或村長指定之人繳納3,000 元之條件已成就之積極、
    利己事實，復未提出任何證據以實其說，應認原告黃○○○
    所述為真實。原告既未履行上開停止條件，則上開同意書因
    條件尚未成就，不生法律上效力，從而，原告主張被告依契
    約關係，應辦理系爭土地繼承登記後，並辦理所有權塗銷登
    記云云，洵非可採。
  (四)上開同意書既因條件尚未成就，不生法律效力，已如前述，
    則本件其餘爭點即無再予論述之必要，附此敘明。
五綜上所述，原告上開主張，因條件尚未成就，自不足採。從而
  ，原告本於同意書及土地拋棄書請求被告辦理系爭土地繼承登
  記後，並辦理所有權塗銷登記，即無理由，應予駁回。
六本件事證已臻明確，兩造其餘主張陳述及所提之證據，經審酌
  後於本件判決結果無影響，爰不逐一論駁，附此敘明。
七訴訟費用：第一審訴訟費用（裁判費）21,097元由原告負擔。
八據上論結，原告之訴為無理由，依民事訴訟法第385條第1項前
  段、第78條、第85條第1項，判決如主文。
中    華    民    國    97    年    1     月    10    日
                  民事庭審判長法  官  楊智勝
                              法  官  魏式瑜
                              法  官  陳君鳳
以上正本係照原本作成。
如對本判決上訴，須於判決送達後20日內向本院提出上訴狀。
中    華    民    國    97    年    1     月    10    日
                              書記官  莊永利


司法院資訊處製作；財團法人民間司法改革基金會備份。
